【裁判字號】    89,上訴,516
【裁判日期】    890329
【裁判案由】    水土保持法
【裁判全文】
臺灣高等法院刑事判決                            八十九年度上訴字第五一六號
    上  訴  人  臺灣板橋地方法院檢察署檢察官
    被      告  丁○○
右上訴人因被告水土保持法案件，不服臺灣板橋地方法院八十七年度訴字第二一六一
號，中華民國八十八年十月十二日第一審判決（起訴案號：臺灣板橋地方法院檢察署
八十七年度偵字第二○一五六號）提起上訴，本院判決如左：
    主      文
上訴駁回。
    理      由
一、公訴意旨略以：被告丁○○明知臺北縣三峽鎮○○段小暗坑小段第五一四、第五
    一五、第五一六之三等地號等三筆土地，業經臺灣省政府於民國八十五年三月六
    日以（八五）府農水字第一二三一四號公告列為水土保持法第三條第三款所劃定
    之山坡地，不得任意墾殖，詎仍自八十六年四月間起，未經上開土地所有權人林
    盛等全體之同意，擅自在上開土地上搭蓋鋼架雞舍及鋪設水泥路面，致生水土流
    失。嗣於八十七年七月九日上午十時許，經臺北縣政府農業局人員會同警方查獲
    ，因認被告涉犯水土保持法第三十二條第一項之罪嫌云云。
二、按犯罪事實應依證據認定之，無證據不得推定其犯罪事實；又不能證明被告犯罪
    者，應諭知無罪之判決，刑事訴訟法第一百五十四條、第三百零一條分別定有明
    文。再按犯罪事實之認定，應憑證據，如未能發現相當證據，或證據不足以證明
    ，自不能以推測或擬制之方法，以為裁判基礎，又認定不利於被告之事實，須依
    積極證據，茍積極證據不足為不利於被告事實之認定時，即應為有利於被告之認
    定，更不必有何有利之證據，此有最高法院四十年臺上字第八十六號判例、三十
    年上字第八一六號判例可資參照。
三、本件公訴意旨認被告丁○○涉犯水土保持法第三十二條第一項之罪嫌，係以被告
    在偵訊時之供述、證人即臺北縣政府農業局人員張金榮、前開土地共有人林盛、
    翁聰祺等人於偵查中之證言及偵查卷附現場照片二張、土地登記簿謄本三件、山
    坡地違規使用查報與取締案件會勘紀錄表影本等為其論據。惟訊據被告丁○○固
    坦承搭蓋鋼架雞舍及鋪設水泥路面之事實，惟堅決否認有何違反水土保持法犯行
    ，辯稱：臺灣省公路局於六十三年間興建一一０線橫溪至五城公路時，於系爭土
    地上搭建臨時便道、路橋、及木造工寮，公路完工後未將木造工寮拆除而留在系
    爭土地上，伊與共有人間就系爭土地有分管之約定，工寮與便道正位在伊分管之
    土地上，伊才用工寮來養雞及放置茶葉，嗣工寮因年久不堪使用，伊才在八十七
    年七月間將原有木造工寮就地翻建為鋼架雞舍，並將四周泥土地鋪上水泥方便通
    行，伊係就原有地形利用，並未另行開挖使用，亦無造成水土流失之情形等語。
四、經查：
  (一)系爭土地經原審會同臺北縣樹林地政事務所人員現場履勘測量，被告修建有二座
    鐵皮雞寮，一大一小，二雞舍間鋪設水泥坡道路面，小雞寮前方種有茶園，測量
    結果，附圖所示Ａ部分為較大雞寮，面積一八八平方公尺，Ｂ部分為水泥路面，
    面積一五一平方公尺，Ｃ部分為較小雞寮，面積九三平方公尺，Ｄ部分為茶園，
    面積九八平方公尺，占用之土地除臺北縣三峽鎮○○段小暗坑段第五一四、第五
    一六之三二筆地號土地外，尚占及同地段第五一六之四地號之臺灣省所有土地及
    與第五一四、第五一六之三號土地相鄰之未登錄國有土地，此有原審八十八年一
    月十四日勘驗筆錄一紙、現場照片八張、臺北縣樹林地政事務所八十八年一月二
    十五日繪製之土地複丈成果圖（即附圖）、該地政事務所八十八年二月二十六日
    八八北縣樹地二字第二０九０號函、同年三月十六日八八北縣樹地二字第二八０
    五號函各一紙（見原審卷第二十頁至第二十一頁、第二十二頁至第二十三頁、第
    二十五頁、第四十頁至第四十一頁、第四十五頁）附卷可稽，公訴人未作現場測
    量，起訴書逕認被告使用之土地均為與他人共有之同地段第五一四、第五一五、
    第五一六之三等三筆土地，已有誤會。
  (二)上開三峽鎮○○段小暗坑段第五一四、第五一六之三地號土地分屬被告及案外人
    翁連生、翁明賦、丙○○、翁有得、翁俊彥、翁焜熙、翁瑞毅、翁福榮、翁昭雄
    、謝翁、林盛、翁聰穎、翁聰棋、翁茂男、翁正潭等人共有，而同地段第五一
    六之四地號土地則係屬臺灣省所有，有登記簿謄本三份（見原審卷第五十六頁至
    第六十八頁）在卷可查。上開土地經臺灣省政府於八十五年三月六日以八五府農
    水字第一二三一四號公告列為水土保持法第三條第三款規範之山坡地範圍，有臺
    北縣政府八十八年一月六日八八北府農六字第七二六九號函所附之上開公告及臺
    灣省山坡地範圍地段明細表各一紙（見原審卷第十五頁至第十八頁）在卷可參。
    則本件所須審究者，厥為被告是否係未經同意擅自在上開土地墾殖、占用或從事
    水土保持法第八條第一項第二款至第五款之開發、經營或使用。
  (三)查臺灣省公路局於民國六十三年間興建一一０線橫溪至五城公路時，於系爭土地
    上搭建臨時便道、路橋、及木造工寮，道路完工後未將木造工寮拆除而留在系爭
    土地上，被告用以堆放農具及農作物，嗣再翻建鐵皮屋之事實，有被告所提之臺
    北縣三峽鎮公所六十三年七月十九日及同年月三十日北縣峽民字第八六四八號、
    第八九七一號函、及丙○○、辛○○、戊○○、甲○○、己○○、乙○○、壬○
    ○等人共同出具之證明書一紙（見原審卷第三十五頁至第三十八頁）在卷可稽。
    證人丙○○、甲○○、己○○、壬○○、庚○○復於本院八十九年二月二十五日
    訊問時均證稱：該工寮是臺灣省公路局於民國六十三年間興建一一０線橫溪至五
    城公路時蓋的，水泥地只有在寮口處係被告鋪的，其餘是以前公路局鋪的等語。
    又原審現場二度履勘時，經查報本案之臺北縣政府農業局人員張金榮到場稱：八
    十七年七月九日現場會勘查報時，茶園狀況與原審現場履勘時並無改變，以當時
    情形來看，並無濫墾跡象，茶園如在公告為山坡地之前便已存在，則無違反山坡
    地之問題，目前並無水土流失之情形等語，此有原審八十八年四月二十九日現場
    勘驗筆錄一紙及照片二紙（見原審卷第七十一頁至第七十三頁）附卷可稽。
  (四)再主管機關臺北縣政府於八十七年七月九日現場會勘查報時，以被告有水土保持
    法第八條第一項第五款之開挖整地行為，未擬具水土保持計畫，送請主管機關核
    定為由，裁處罰鍰新臺幣六萬元。被告不服向臺灣省政府提起訴願，經臺灣省政
    府認被告如未擴張原木造工寮範圍，亦未開挖整地，是否屬水土保持法第八條第
    一項第五款之開挖整地行為，非無斟酌餘地，而認為訴願有理由，於八十八年五
    月十八日以八八府訴一字第一五二三六四號訴願決定書將原處分撤銷，發回原處
    分機關另為處分，再經臺北縣政府於八十八年八月三日會同有關單位現場勘查，
    現場搭蓋鐵皮構造雞舍及部分水泥地面，並未發現有開挖情事，亦無新破壞水土
    情形，而將原處分撤銷。有上開訴願決定書與臺北縣政府八十八年八月九日八八
    北府農六字第二一八六四八號函各一件（見原審卷第八十二頁至第八十三頁、第
    一一二頁至第一一三頁）附卷可參。
  (五)證人即前開第五一四、第五一六之三地號共有人翁聰穎、丙○○於原審審理時證
    稱：伊等均知被告在當地種茶，當初土地未經正式分割，但共有人有約定各自管
    理之區域，系爭土地部分由被告分管，開公路後留下之工寮，被告用來當雞舍，
    後來工寮損壞被告才重新搭蓋，林盛係八十三年才向共有人買地，所以不知經過
    情形，當地地形一直保持原狀，並未改變，以前種田，後來改種茶等語（見原審
    卷第一三七頁背面至第一三八頁）。
  綜上所述，本案被告雖在附圖所示之土地上翻建雞舍與鋪設水泥路面，然系爭共有
  土地原共有人間既有分管之協議，被告利用該土地養雞種茶，即難認有何未經同意
  擅自墾殖、占用情事。又被告雖在系爭土地上翻建雞舍與鋪設水泥路面，然其係就
  公路局開路時所留木造工寮及臨時便道就地翻建與鋪設水泥，現場並無另行開挖整
  地之痕跡，亦無證據證明有造成水土流失之情形，自與水土保持法第三十二條第一
  項之構成要件不符。此外復查無其他積極證據足以證明被告有何違反水土保持法第
  三十二條第一項之情事，揆諸前揭條文規定及判例意旨，自屬不能證明其犯罪。
五、原審認被告犯罪不能證明，而為無罪之諭知，並無不合，檢察官上訴意旨猶執前
    詞指摘原判決不當，為無理由，應予駁回。
六、至附圖所示被告占用相鄰國有土地及臺灣省所有土地一節，被告是否另涉竊佔犯
    嫌，其行為有無罹於追訴權時效，公訴人未予起訴，且本案已對公訴事實諭知無
    罪判決，該部分自應由公訴人另行處理，附此敘明。
據上論斷，應依刑事訴訟法第三百六十八條，判決如主文。
本案經檢察官蔡日昇到庭執行職務。
中     華     民     國    八十九   年       三       月     二十九     日
                             臺灣高等法院刑事第十五庭
                                 審判長法  官  房  阿  生
                                       法  官  胡  泉  田
                                       法  官  雷  元  結
右正本證明與原本無異。
檢察官如不服本判決應於收受送達後十日內向本院提出上訴書狀，其未敘述上訴之理
由者並得於提起上訴後十日內向本院補提理由書（均須按他造當事人之人數附繕本）
。
                                       書記官  梁  雅  華
中     華     民     國    八十九   年       三       月      三十      日


司法院資訊處製作；財團法人民間司法改革基金會備份。
